【裁判字號】    91,訴,190
【裁判日期】    920128
【裁判案由】    侵權行為損害賠償
【裁判全文】
臺灣苗栗地方法院民事判決                          九十一年度訴字第一九○號
    原      告  丙○○
    訴訟代理人  乙○○
    被      告  甲○○
    訴訟代理人  吳聖欽律師
右當事人間侵權行為損害賠償事件，本院判決如左：
    主      文
被告應給付原告新臺幣壹佰拾壹萬捌仟玖佰零肆元，及自民國九十年九月三十日起
至清償日止，按年息百分之五計算之利息。
原告其餘之訴駁回。
訴訟費用由被告負擔百分之拾肆，餘由原告負擔。
本判決第壹項於原告以新臺幣肆拾萬玖仟陸佰元為被告供擔保後，得假執行。但被
告如於假執行程序實施前，以新臺幣壹佰拾壹萬捌仟玖佰零肆元為原告預供擔保，
得免為假執行。
原告其餘假執行之聲請駁回。
    事實及理由
一、本件原告丙○○主張略以：被告甲○○於民國八十九年九月六日十九時許，駕駛
    車號Ｗ二—九三○三號自用小客車，從苗栗縣苗栗市○○街三五一號正揚鋁業公
    司（以下簡稱「正揚公司」）駛出左轉新東街，欲往同市○○路方向行駛時，其
    本應注意起步前左右來車，並應禮讓行進中之車輛優先通行，而當時天候晴朗、
    路面平坦無障礙物，並無不能注意之情事，竟疏未注意及此，貿然自該公司門口
    駛出左轉，適丙○○駕駛車號ＭＹＥ—九○八號重型機車後載孫女謝于菁，正沿
    新東街由東往西方向行駛至該路段，甲○○閃避不及，所駕駛之自用小客車車頭
    偏右側撞擊丙○○所駕駛機車右後側，導致丙○○人車倒地，造成丙○○受有頭
    部外傷併急性硬膜下出血及腦挫傷、遲發性腦出血，引發兩側下肢無力右肢偏癱
    、言語困難、臥床需人照顧生活之重傷害，自應依民法第一百八十四條第一項前
    段、第一百九十五條第一項前段，負損害賠償責任。並聲明：
    （一）被告應給付原告新臺幣（下同）九百十五萬零四百四十九元，及自訴狀繕
    本送達翌日起至清償日止，按年息百分之五計算之利息；（二）願供擔保，請准
    宣告假執行。
二、被告甲○○則以：（一）醫療費用部分：原告主張其因本件車禍迄今支出醫療費
    用六十八萬一千五百元，惟主張之費用在全民健保給付範圍內，已移轉予全民健
    保局，原告就非其負擔之健保給付自不能請求被告一併賠付，再查醫療機構開具
    之醫療單據所列證書費用非醫療上之給付，不得請求賠償；（二）機車修理費部
    分：原告以修繕費用作為請求依據時，即須將新零件更換舊零件之折舊部分予以
    扣除，車輛毀損時，如毀損零件非新零件，其價值即應按使用年限計算其折舊，
    原告請求全部之修理費尚非有據；（三）增加生活上需要部分：原告起訴主張增
    加生活上之需要之賠償費用五十一萬二千五百零六元，各項費用是否均為實際上
    所必需，容有疑問，因原告未將相關單據影本附於起訴狀繕本送達被告，明顯違
    反民事訴訟法第二百六十六條第四項之明文，被告無法就單據內容提出答辯；（
    四）喪失勞動能力之部分：原告主張已達殘廢之情況，請求給付至六十五歲退休
    前為止喪失勞動能力之損失，惟勞工保險條例第五十三條規定，勞工殘廢等級分
    為五級，各有其相對應之喪失勞動能力程度百分比對照，原告雖領有殘障手冊，
    惟其殘廢等級如何？喪失勞動能力程度如何。未見原告舉證說明。又原告主張每
    月工資為三萬六千元云云，亦未舉證以實其說；（五）被告主張過失相抵：原告
    係無照駕駛，違反道路交通管理處罰條例第二十一條第一項第一款之規定，推定
    其有過失；（六）原告已自被告強制汽車責任險領取之一百十七萬保險金，被告
    自可主張扣除。
三、按訴狀送達後，原告不得將原訴變更或追加，但擴張或減縮應受判決事項之聲明
    者不在此限，民事訴訟法第二百五十五條第一項第三款，定有明文。是本件原告
    起訴請求被告賠償二百九十二萬零四百九十七元，及自起訴狀繕本送達翌日起至
    清償日止之法定利息，嗣後追加二百六十二萬六千八百二十元，及自起訴狀繕本
    送達翌日起至清償日止之法定利息，又於九十一年八月二十七日民事辯論意旨狀
    擴張為九百十五萬零四百四十九元，及自訴狀繕本送達翌日起至清償日止，按年
    息百分之五計算之利息，經核無不合，應予准許，合先敘明。
四、原告主張：被告於上開時、地，駕駛前揭自用小客車，其本應注意起步前左右來
    車，並應禮讓行進中之車輛優先通行，以及雙黃線路段不能左轉，而當時天候晴
    朗、路面平坦無障礙物，並無不能注意之情事，竟疏未注意及此，貿然自正揚公
    司門口駛出左轉，致閃避不及，所駕駛之自用小客車車頭偏右側撞擊原告所駕駛
    機車右後側，導致原告人、車倒地，受有上述傷害而有過失等情，為被告所不爭
    執，並據被告於刑事案件中自承有過失、未注意左右來車、雙黃線路段不應左轉
    等語明確（見臺灣苗栗地方法院檢察署九十年度調偵字第二七號偵查卷宗第十四
    頁背面、本院九十年度交易字第六六號刑事卷宗第十六、四二頁）。且證人即當
    時原告附載之孫女謝于菁亦於本院刑事庭證述：當時有一部自小客車由右側一間
    公司衝出，爺爺閃避不及而遭自小客車撞及，撞到時有看到被告的車子要出來（
    見本院上開刑事卷宗第四、五頁）等情，經核與被告自承「我是右前側受損，對
    方右後側受損」等語（見上開卷宗第二十六頁）、「撞擊點在中線」等語（見上
    開刑事卷宗第二十七頁）相符，足見當時原告駕駛上開機車業已通過被告自小客
    車車頭之正前方，被告竟未予禮讓行進中業已取得路權之原告上開機車，而貿然
    違規左轉，致在中線地帶衝撞原告上開機車之右側，被告顯有過失甚明；此外，
    復有道路交通事故調查報告表一份、現場照片及診斷證明書正本等件附卷可稽，
    而本件車禍事故經送臺灣省竹苗區車輛行車事故鑑定委員會鑑定結果，亦持相同
    看法，有該委員會九十年五月二十八日竹鑑字第九○○六一九號函附於臺灣苗栗
    地方法院檢察署九十年度調偵字第二七號偵查卷宗第八至十一頁可稽，是被告過
    失情節顯堪認定；此外，本件被告經檢察官起訴後，並經本院以九十年交易字第
    六六號刑事判決判處有期徒刑六月（得易科罰金）確定在案，益徵本件被告確有
    過失甚明。
五、被告對其於前開時、地，駕駛上開自用小客車車頭偏右側撞擊原告所駕駛之上開
    機車右後側，導致原告人、車倒地，受有頭部外傷併急性硬膜下出血及腦挫傷、
    遲發性腦出血，引發兩側下肢無力右肢偏癱、言語困難、臥床需人照顧生活之重
    傷害等事實，並不爭執，堪信原此部分告主張為真實。惟被告則主張過失相抵，
    以及原告主張之上開費用有重複、無必要而應予減縮，並以前開情詞置辯。是本
    件應予審究之爭點厥為被告應賠償之數額為何？茲分述如次：
（一）車損部分：
      查原告主張所騎乘之機車因本件車禍支出材料費共二萬零四百九十元，惟被告
      抗辯原告無法證明該輛機車為原告所有。經查：原告訴訟代理人乙○○自承該
      輛機車係其所有，而登記於其店舖之名義等語（見本院卷第一百五十四頁），
      核與原告提出、被告不爭執其為真正之機車出廠與貨物稅完稅照證、新領牌照
      登記書影本（附本院卷第五十二、五十三頁）相符，堪信該輛機車並非原告本
      人所有。從而原告本人既非所有權人，自無從依侵權行為之法律關係請求被告
      賠償此部分之損失，其此部分請求應予駁回。
（二）醫療費部分：
      原告請求醫療費用六十八萬一千五百九十元。按「保險對象因汽車交通事故，
      經本保險提供醫療給付者，本保險之保險人，得向強制汽車責任保險之保險人
      代位請求該項給付」，全民健康保險法第八十二條定有明文，而本件被告所駕
      駛之上開車輛有汽車強制第三人責任險之事實，為兩造所不爭執，是本件汽車
      交通事故醫療費用中，屬於全民健康保險局支出之部分，原告就該部分之損害
      賠償請求權，已移轉予中央健保局，原告自不得再向被告請求。經查原告所提
      之單據中，編號一與十六重複，編號三與十八重複，編號四、五與十九重複，
      編號六、九與二十重複，編號七、八、十、十一、十二、十三與二十一重複，
      編號十六、十七係向全民健康保險局請領之金額，均應予以扣除，其餘則應以
      自付額計算被告應賠償之費用，總計為六千二百二十七元，逾此部分為無理由
      ，應予駁回。
（三）復健器材費：
      原告所提氣墊床費、特製輪椅、紙尿褲、學步帶等費用，業據提出相符之單據
      影本等件為證，被告除抗辯其中編號一之四千七百元氣墊床單據，與編號二中
      之一萬二千元氣墊床單據（見本院卷第一百二十四頁）重複外，其餘部分則不
      爭執。經核被告此部分抗辯為有理由，故原告此部分請求在三十四萬零六元範
      圍內，核屬必要且相當，應予准許，逾此部分為無理由，應予駁回。
（四）看護費用部分：
      原告因右側肢體偏癱之重度肢障、需由他人照顧之事實，業據原告提出、被告
      不爭執其為真正之行政院衛生署苗栗醫院九十一年八月十二日甲種診斷證明書
      正本一件、雇主申請聘雇家庭外籍監護工專用診斷證明書影本一件附於本院卷
      第一百七十六至一百七十八頁可證，苗栗縣政府九十一年八月二十二日府社福
      字第九一○○○七八○七四號函檢附原告身心障礙鑑定個案相關資料影本一件
      附於本院卷第九十一、九十二頁可稽。原告主張自八十九年十月一日至同年十
      月二十六日，由大千醫院特別看護，每日一千二百元，同年十月二十七日至十
      一月十一日，每日二千二百元，同年十一月十四日至十二月二十九日，每日二
      千二百元，自九十一年一月至八月聘請外籍看護，支出二十四萬元，以上共支
      出十六萬五千四百元，雖被告爭執原告所提之單據為真正，惟按：「當事人已
      證明受有損害而不能證明損害之數額時，法院應斟酌損害之原因及其他一切情
      事，作自由心證定其數額，不得以其數額未能證明，即駁回其請求」，最高法
      院著有二十一年上字第九七二號判例，可資參照。是姑不論原告此部分請求是
      否有證據，或所提之單據是否真實，經核原告此部分主張顯屬必要相當，應予
      准許。又原告係二十八年七月二十一日生，至九十一年九月時，尚有平均餘命
      十七點二歲，此有臺閩地區簡易生命表影本一件在卷可稽（見本院卷第一百十
      二頁），原告直至平均餘命屆至前，均有聘請看護之必要。然原告主張看護費
      用以每月二萬元為當，被告則主張應以每月一萬八千元計算（見本院卷第一百
      五十七、一百五十八頁）。經查：家庭監護工每月費用開銷為薪資一萬五千八
      百四十元、就月安定費六百元、加班費五百二十八元、健保費九百六十一元，
      吃住則由雇主供應，此有原告提出、被告不爭執其為真正之開銷明細表影本附
      於本院卷第七十五、一百六十頁可稽，參酌上開最高法院判例意旨，本院審酌
      認原告每月聘請外籍看護，應以二萬元計算為當，另依行政院衛生署苗栗醫院
      附設護理之家最低收費標準計算一般耗材一千五百元、紙尿褲、看護墊三千元
      ，每月耗材共四千五百元，則每月需二萬四千五百元看護費用（聘請外籍看護
      係使用自家住宅，且外籍看護應包括洗衣之勞務在內，故該護理之家之病房費
      、洗衣費，尚不足以參照），每年為二十九萬四千元，按霍夫曼式扣除中間利
      息（年別單利百分之五複式），原告請求在三百五十五萬零六百零九元（
      29400*12.0769=0000000）為適當，逾此範圍為無理由，應予駁回。
（五）喪失減少勞動力之損害賠償：
      原告原為木匠師傅之事實，為被告所不爭執，復有原告提出、被告不爭執其為
      真正之苗栗縣泥水業職業工會繳費通知單影本一件附於本院卷第五十一頁可稽
      ，堪信為真實。而本件事故發生之八十九年九月六日時，原告為六十一歲又二
      月，至退休年齡之六十五歲止，尚有四年因本件車禍受傷而無法工作，原告雖
      無法提出薪資所得證明，但揆諸前揭最高法院判例意旨，應以行政院八十六年
      十月十六日台八十六勞字第三九七一六號函核定基本工資每月一萬五千八百四
      十元，每年收入為十九萬零八十元，按霍夫曼式扣除中間利息，核計五十八萬
      零九百六十六元（190080*3.05643=580966小數點以下四捨五入）為適當，逾
      此範圍為無理由，應予駁回。
（六）慰撫金：
      本院依職權查得之兩造財產狀況，有財政部臺灣省中區國稅局苗栗縣分局九十
      一年八月二十二日中區國稅苗縣資字第○九一○○一一○八四號函正本一件附
      本院卷第八十八至九十頁可證。爰斟酌兩造之資力、身分地位及經濟狀況等一
      切情形，認原告請求慰撫金在五十萬元範圍內為適當，逾此部分為無理由，應
      予駁回。
（七）綜上所述，原告請求被告損害賠償在四百九十七萬七千八百零八元範圍內為有
      理由，逾此範圍為無理由，應予駁回。
六、末按「損害之發生或擴大，被害人與有過失者，法院得減輕賠償金額或免除之」
    ，民法第二百十七條第一項定有明文。再按：「損害之發生或擴大，被害人與有
    過失者，法院得減輕賠償金額，或免除之；又違反保護他人之法律者，推定其有
    過失，民法第二百十七條第一項、第一百八十四條第二項分別定有明文。本件上
    訴人陳○○抗辯稱：被害人郭○○無照，未戴安全帽騎乘重型機車超速猛馳而來
    ，……顯有重大過失應依過失相抵原則予以酌減等語。此係上訴人重要防禦方法
    ，倘係真實，則被害人郭○○之行為，即有違道路交通管理處罰條例第二十一條
    第一項第一款及第三十一條第三項之規定，即未領有駕駛執照駕車及機器腳踏車
    駕駛人未戴安全帽等違反保護他人之法律，應推定其有過失。上訴人抗辯，應依
    過失相抵原則予以酌減賠償金額等語，自有待予斟酌。此外，被害人郭○○騎乘
    機車如有戴安全帽，係屬有利於被上訴人之積極事實，上訴人既抗辯被害人未依
    法戴安全帽，自應由被上訴人就其子郭○○依法戴有安全帽之事實負舉證責任。
    乃原審竟以，上訴人就被害人未戴安全帽之事實，未舉證以實其說，遽為上訴人
    不利之判斷，亦與證據法則有違。上訴論旨執以指摘原判決於其等不利部分為不
    當，求予廢棄，非無理由」，最高法院著有八十九年度臺上字第四九○號判決，
    可資參照。經查：原告無照駕駛之事實，為原告所不爭執（見本院卷第八十四頁
    ），參照前揭判決要旨，被告主張應予過失相抵，即有理由。查本件車禍之發生
    ，兩造均有過失，本院認為酌減被告賠償金額二分之一，始為公平，即被告應賠
    償二百四十八萬八千九百零四元。又被告主張原告業已領得被告車輛之強制責任
    險一百十七萬之事實，為原告所不爭執，復有兩造提出互核相符之新光產物保險
    股份有限公司簽收回單影本二件附卷可查，應堪信為真實，是扣除此部分後，被
    告應賠償原告一百三十一萬八千九百零四元。從而，原告請求在此範圍內為有理
    由，逾此部分為無理由，應予駁回。
七、原告勝訴部分，原告陳明願供擔保，聲請宣告假執行，被告陳明願預供擔保請准
    免為假執行，經核均無不合，分別酌定如主文第四項所示之相當金額而宣告之。
    至原告敗訴部分，其假執行之聲請，因訴之駁回而失所附麗，併予駁回。
八、本件事證已臻明確，兩造其餘攻擊防禦方法，縱經一一審酌，亦與本件判決結果
    不生影響，爰不一一論列，附此敘明。
九、據上論結，本件原告之訴，為一部有理由，一部無理由，依民事訴訟法第七十九
    條但書、第三百九十條第二項、第三百九十二條，判決如主文。
中      華      民      國    九十二    年     一       月    二十八    日
                                 臺灣苗栗地方法院民事庭
                                     審判長法官  郭千黛
                                           法官  李麗萍
                                           法官  伍偉華
右正本證明與原本無異。
N如對本判決上訴，應於判決送達後二十日內向本院提出上訴狀。
                                     法院書記官  黃秀娟
中      華      民      國    九十二    年     一       月    二十八    日


司法院資訊處製作；財團法人民間司法改革基金會備份。
